【裁判字號】    92,上易,41
【裁判日期】    920617
【裁判案由】    損害賠償
【裁判全文】
臺灣高等法院民事判決                              九十二年度上易字第四一號
    上  訴  人  乙○○
    訴訟代理人  林大華律師
                邱國旺律師
    被  上訴人  甲○○
    訴訟代理人  袁岳衡律師
右當事人間因刑事附帶民事訴訟請求損害賠償事件，上訴人對於中華民國九十一年十
一月十一日臺灣桃園地方法院九十一年度訴字第一九八號第一審判決提起上訴，本院
判決如左：
    主      文
原判決關於命上訴人給付之金額超過新台幣貳萬元本息部分，及該部分假執行之宣告
，暨訴訟費用之裁判均廢棄。
右開廢棄部分，被上訴人在第一審之訴及假執行之聲請均駁回。
其餘上訴駁回。
第一、二審訴訟費用由被上訴人負擔二十四分之二十三，餘由上訴人負擔。
    事      實
甲、上訴人方面：
壹、聲明：
一、原判決關於不利上訴人部分廢棄。
二、右開廢棄部分，被上訴人在第一審之訴及假執行之聲請均駁回。
貳、陳述：除與原判決記載相同部分，予以引用外，並補稱略以：
一、證人耿念慈所為之證詞，在時間上距離事實發生後，已有半年以上，在空間上其
    並未在現場，其記憶、聽聞是否正確，即有可疑，其證詞顯然欠缺證明力。且證
    人耿念慈與被上訴人間有直系血親關係，亦足認有偏頗之虞，況證人耿念慈之證
    述又前後矛盾。
二、退步言之，若認上訴人成立侵權行為，被上訴人因債權讓與而無法向訴外人莊麗
    華收取會款新台幣（下同）二十六萬元及向訴外人蕭慶義收取會款十六萬元，惟
    因此而清償被上訴人所積欠上訴人之妻徐錦霞同額之債務，被上訴人總體財產並
    未受有損害，無損害可言，不得請求賠償。
乙、被上訴人方面：
壹、聲明：上訴駁回。
貳、陳述：與原判決記載相同，茲引用之。
丙、本院依職權調閱本院九十一年度上易字第四五四號上訴人妨害自由案件偵審全卷
    。
    理      由
一、本件被上訴人主張：上訴人基於妨害自由之犯意，偕同其妻即訴外人徐錦霞於民
    國（下同）八十八年九月十五日上午十時許，前往被上訴人在桃園縣平鎮市○○
    路二○二巷十四號十六樓住處，持業經訴外人莊麗華、蕭慶義署名之債權讓與切
    結書，以「若不簽名，便打你」等詞脅迫被上訴人，致被上訴人心生畏怖而在該
    切結書上簽名，上訴人因此所涉及刑責部分，業經刑事法院判處上訴人拘役二十
    日確定在案。上訴人脅迫被上訴人在上開債權讓與切結書上簽名，並據此向訴外
    人莊麗華等人收取會款共四十二萬元，致被上訴人無法再向訴外人莊麗華等人收
    取上開會款，上訴人應予賠償；又上訴人以脅迫使被上訴人行無義務之事，造成
    被上訴人恐懼不安，應賠償二十萬元之非財產上損害等情；求為命上訴人給付六
    十二萬元及自本件刑事附帶民事訴訟起訴狀繕本送達之翌日起至清償日止，按年
    息百分之五計算利息之判決（原審判決上訴人應給付被上訴人四十七萬元及自八
    十九年八月四日起至清償日止，按年息百分之五計算之利息；而駁回被上訴人其
    餘之請求。上訴人就其敗訴部分聲明不服，提起上訴；被上訴人就其敗訴部分則
    未聲明不服，而告確定）。
    上訴人則以：本件全係因被上訴人積欠上訴人之妻徐錦霞債務，上訴人祇是赴被
    上訴人家中，要求清償，並未脅迫被上訴人在前開切結書上簽名等語，資為抗辯
    。
二、經查被上訴人主張之前揭事實，業據其提出原審八十九年度易字第一七○八號刑
    事判決可據（見原審卷第六至九頁），並有該上訴人妨害自由案件偵審全卷可稽
    。雖上訴人否認有脅迫被上訴人在前開債權讓與切結書上簽名云云，惟查被上訴
    人於前開刑事訴訟警訊時及原審偵審中一再指稱：「徐錦霞先是一直按電鈴，我
    不開門，但是我女兒耿念慈不知道是來要債才開門，要我簽切結書，我不肯，僵
    持約半個鐘頭，後來徐錦霞打行動電話，我要出門，一打開門被告（即上訴人）
    就進來，被告一直叫我簽切結書，並說如果不簽就要打我，我不得已才簽」等語
    （見偵字卷第八頁背面、第二十三頁背面、易字卷第二二頁），核與證人即被上
    訴人之女耿念慈所證稱：「徐錦霞先是一直按電鈴，按很急，我母親沒有開門，
    我才去開門，後就回去睡覺，之後有聽到一個男子說切結書之事，說你簽不簽，
    要打我母親」等情形相符（見偵字卷第十頁背面、第二十四頁、易字卷第二五頁
    ），顯見於案發之初，係由上訴人之妻徐錦霞先進入被上訴人屋內與被上訴人溝
    通，僵持半個小時後，再由徐錦霞電請上訴人趕到現場，而上訴人趕到現場後不
    久，被上訴人即在前開切結書上簽名；再參以被上訴人除上訴人之妻徐錦霞之債
    務外，尚有眾多債務猶待清償，為兩造所不爭執，衡諸常情，如非上訴人以前開
    言詞脅迫被上訴人，被上訴人應無獨厚徐錦霞而甘願在前開切結書上簽名；且上
    訴人因此所涉及刑責部分，亦經刑事法院依強制罪名，判處上訴人拘役二十日確
    定，有原審八十九年度易字第一七○八號及本院九十一年度上易字第四五四號刑
    事判決足據（見原審卷第六頁及本院卷第五四頁），自堪認被上訴人之主張為真
    實。
三、按不法侵害他人之身體、健康、名譽或自由者，被害人雖非財產上之損害，亦得
    請求賠償相當之金額，民法第一百九十五條第一項前段定有明文。上訴人既不法
    侵害被上訴人之自由權，已如前述，則被上訴人依上開規定請求上訴人賠償非財
    產上損害之慰藉金，自屬有據。爰斟酌上訴人脅迫被上訴人簽署前開切結書之動
    機僅係在確保伊妻徐錦霞對被上訴人債權之實現，及兩造之身份、地位及經濟狀
    況等一切情狀後（見本院卷第五十一頁），認被上訴人所得請求賠償之金額，以
    二萬元為適當。
四、次按因犯罪而受損害之人，於刑事訴訟程序固得提起附帶民事訴訟，對於被告請
    求回復其損害，但其請求回復之損害，以被訴犯罪事實所生之損害為限，否則縱
    令得依其他事由，提起民事訴訟，亦不得於刑事訴訟程序附帶為此請求（參照最
    高法院六十年台上字第六三三號判例）。本件前開確定刑事判決既係認定上訴人
    基於妨害自由之犯意，以「若不簽名，便打你」等詞，脅迫被上訴人，致被上訴
    人心生畏怖，而在訴外人莊麗華等人所簽署之前開切結書上簽名，顯然僅係以被
    上訴人之自由權受不法侵害而受有損害，至被上訴人主張上訴人進而據該切結書
    ，向訴外人莊麗華等人收取會款共四十二萬元，致被上訴人無法再向訴外人莊麗
    華等人收取上開會款，並非屬上訴人被訴上開犯罪事實所生之損害，殊非被上訴
    人於本件刑事訴訟程序所得附帶為此請求賠償。
五、綜上所述，被上訴人本於侵權行為之法則，請求上訴人給付二萬元，及自本件刑
    事附帶民事訴訟起訴狀繕本送達之翌日即八十九年八月四日起，至清償日止，按
    年息百分之五計算之利息部分，自屬應予准許；至超過上開部分之請求（除確定
    部分外），即屬不應准許。從而原審就上開不應准許部分，所為上訴人敗訴之判
    決，自有未洽。上訴論旨指摘原判決此部分不當，求予廢棄改判，為有理由；就
    上開應予准許部分，所為上訴人敗訴之判決，並無違誤，上訴論旨指摘原判決此
    部分不當，求予廢棄改判，為無理由。
六、至兩造其餘之攻擊或防禦方法，及未經援用之證據，經本院斟酌後，認為均不足
    以影響本判決之結果，自無逐一詳予論駁之必要，併此敘明。
七、據上論結，本件上訴為一部有理由，一部無理由，依民事訴訟法第四百五十條、
    第四百四十九條第一項、第七十九條但書，判決如主文。
中      華      民      國    九十二    年      六      月     十七     日
                              民事第十三庭
                                  審判長法  官  林  鄉  誠
                                        法  官  劉  清  景
                                        法  官  鄭  威  莉
右正本係照原本作成。
不得上訴。
中      華      民      國    九十二    年      六      月    二十三    日
                                        書記官  吳  瑞  英


司法院資訊處製作；財團法人民間司法改革基金會備份。
